臺灣高等法院民事判決
110年度上字第624號
上  訴  人  社團法人臺北醫學大學醫學系校友暨醫友會

法定代理人  林志郎  
訴訟代理人  凃逸奇律師
被 上訴 人  台灣臺北醫學大學校友總會

法定代理人  杜元坤  
訴訟代理人  翁祖立律師
複 代理 人  游芳瑜律師
上列當事人間請求確認決議不存在等事件，上訴人對於中華民國
110年3月9日臺灣臺北地方法院第一審判決（108年度訴字第574
號）提起上訴，本院於111年1月25日言詞辯論終結，判決如下：
    主      文
上訴駁回。
第二審訴訟費用由上訴人負擔。
    事實及理由
本件上訴人法定代理人原為林志郎，於民國109年5月間變更為
  林國昭，復於110年8月間變更為林志郎，有法人登記證書、內
  政部人民團體登記查詢結果及上訴人第8屆第1次會員大會會議
  記錄可稽（見本院卷第63至64、137、175至178頁），被上訴
  人於第二審程序中依序為林國昭、林志郎聲明承受訴訟（見本
  院卷第185至187頁），核無不合，應予准許。
按確認之訴，非原告有即受確認判決之法律上利益者，不得提
  起，民事訴訟法第247條第1項定有明文。所謂即受確認判決之
  法律上利益，係指因法律關係之存否不明確，致原告在私法上
  之地位有受侵害之危險，而此項危險得以對於被告之確認判決
  除去之者而言。查被上訴人為依人民團體法（下稱人團法）核
  准設立之社會團體（詳後述），其會員（會員代表）大會為該
  團體之最高意思機關，需由全體會員（會員代表）組成會議始
  得行使權限，並透過法定一定人數之會員（會員代表）多數決
  表決程序，以形成團體意思，是前述大會決議乃會員（會員代
  表）本於多數決之集合意思表示所成立之法律行為，應先有符
  合成立要件之會員（會員代表）大會決議存在，始有探究該會
  議決議是否有無效或得撤銷之事由。又上訴人為會員，依被上
  訴人章程（下稱系爭章程），上訴人負有遵守該章程及會員代
  表大會決議及繳納會費等義務，其所推派之代表則享有選舉（
  被選舉）、罷免、發言、表決、參與被上訴人各項活動及其他
  公共應享權益等權利。是上訴人既應受被上訴人會員代表大會
  決議之拘束，兩造對於被上訴人於106年12月17日召開之第10
  屆第1次會員代表大會（下稱系爭會議）所為各項決議，是否
  合法成立或其中案題四之第10屆理監事選舉案（下稱系爭選舉
  案）決議內容之效力復有所爭執，則上訴人提起本件訴訟，請
  求先位確認系爭會議所有決議均不成立、備位確認系爭選舉案
  決議為無效，自可認有確認利益，合先敘明。　
上訴人主張：伊為被上訴人會員，其於106年12月17日下午4時
  在臺北福華文教會館（下稱福華會館）召開系爭會議，所製作
  之會議紀錄雖記載應到及實到人數已達會員總數之半數，符合
  會員代表大會開議之門檻，惟實際有冒名、偽造出席簽名，及
  非會員代表簽名報到並參與表決（投票）之程序瑕疵（下稱系
  爭程序瑕疵），是系爭會議所有決議（詳如附表所示），均難
  認已合法成立。縱認無前述程序瑕疵存在，然其中案題四之系
  爭選舉案，違反人團法第17條第1項、系爭章程及系爭章程施
  行細則第14條第2款有關候選人登記及資格審查時程等之規定
  ，決議選任不具會員代表資格之訴外人杜元坤、鄭永豐、許文
  龍、林文正、李炫昇、陳世彥、吳坤光（下稱杜元坤等7人）
  為理事，及施壽全、葉文凌（下稱施壽全等2人，與前揭杜元
  坤等人另合稱杜元坤等9人及分稱其姓名）為監事，而影響全
  部選舉之結果，仍應認系爭選舉案之決議內容（即選舉結果）
  為無效等情。爰依系爭章程及前揭人團法之規定，先位求為確
  認系爭會議所有決議均不成立、備位求為確認系爭選舉案決議
  為無效之判決（原審為上訴人敗訴之判決，上訴人不服，提起
  上訴）。上訴聲明：㈠原判決廢棄。㈡先位：確認系爭會議所有
  決議均不成立。㈢備位：確認系爭選舉案決議為無效。
被上訴人則以：系爭會議之開議與投票過程，並無上訴人所稱
  之程序瑕疵，所有決議俱合法成立。又系爭章程並未規定須具
  備會員代表資格之人，始得參選或當選為理監事；且系爭章程
  施行細則第14條第1項明定凡伊之會員按理監事分配比例所推
  薦之畢業校友，均可登記為理監事候選人，亦已排除人團法第
  17條規定之適用。再依人民團體選舉罷免辦法（下稱團體選罷
  法）第7條第1項第3款規定，其選舉理監事之選舉票（下稱選
  票），得採由選舉人於選票上填選被選舉人姓名之方式為之，
  杜元坤等9人係於選舉前經理監事聯席會議決議通過之候選人
  ，或選舉時由會員代表自行於選票上填寫之候選人，渠等依票
  數高低當選為第10屆理監事，自屬有效，且難認系爭選舉案決
  議有何違法之處，故上訴人之請求並無理由等語，資為抗辯。
  答辯聲明：上訴駁回。
查被上訴人係依人團法核准設立之社會團體（未辦理法人登記
  ），系爭章程第7條規定，凡臺北醫學大學（含改制前臺北醫
  學院）各學院、系、所畢業之校友所組成的院系校友會（含各
  院系所課程領有畢業證書者所組成之團體或同性質之團體），
  經被上訴人理事會同意通過者，得申請加入為會員，及在學術
  上有特殊成就之團體，或贊同該會宗旨及任務之團體，經被上
  訴人理事會同意通過者，得為榮譽會員；第14條另規定該會理
  事會置理事35人，組成理事會，候補理事5人，監事11人組成
  監事會，候補監事3名，各會員團體至少應有1名理事席次，由
  會員代表於會員代表大會中以無記名連記法就全體候選人選舉
  之，任期2年。又上訴人為被上訴人會員，被上訴人於106年10
  月8日、同年12月17日陸續召開第9屆第7次及第8次理監事聯席
  會議，依序決議於106年12月17日假福華會館召開系爭會議，
  並審查各會員團體所函送第10屆之會員代表名單、理監事候選
  人名單及分配名額，嗣被上訴人依期召開系爭會議，其會議記
  錄記載通過如附表所示之決議，並選出杜元坤等7人及訴外人
  謝桂鈴等共計35名理事，施壽全等2人及訴外人楊一木等共計1
  1名監事，訴外人蕭淑代等共8名候補理監事等事實，乃為兩造
  所不爭執，並有系爭章程、被上訴人立案證書及查詢資料、前
  揭理監事聯席會議紀錄、系爭會議紀錄及選舉事項紀錄等資料
  可稽（見原審卷㈠第15至20、25至27、35至36、59至61、63至6
  5、159、321、323至325頁）。
上訴人主張系爭會議存有系爭程序瑕疵，所為各項決議未合法
  成立；縱認已合法成立，系爭選舉案決議選任不具會員代表資
  格之杜元坤等9人為理監事，違反人團法第17條第1項、系爭章
  程及系爭章程施行細則第14條第2款有關候選人登記及資格審
  查時程等之規定，仍應認其決議內容（即選舉結果）為無效等
  語，則為被上訴人所否認，並以前揭情詞置辯。爰審認如次：
㈠關於上訴人先位訴請確認系爭會議所有決議均不成立部分：
⒈查系爭章程第29條規定：「會員代表大會之決議，以會員代表
  過半數之出席，出席人數較多數者之同意行之。但下列事項之
  決議以出席人數3分之2以上同意行之：會員之除名。理事、
  監事之罷免。財產之處分及清算代表之議決。其他與會員權
  利義務有關之重大事項。」，此核與人團法第27條規定之決議
  方式相符（見原審卷㈠第19頁、本院卷第99頁）。查被上訴人
  於106年間召開系爭會議時之會員代表應出席人數為92人，實
  際出席人數為67人(含委託15人)，請假25人，已符合前揭章程
  及人團法之開議及議決人數等情，有系爭會議紀錄（含所附大
  會暨選舉事項紀錄）、簽到表、委託單及內政部檢送之被上訴
  人會員代表名冊可稽（見原審卷㈠第42、161至203、527至529
  頁）。
⒉上訴人主張系爭會議有冒名、偽造出席簽名，及非會員代表簽
  名報到並參與投票等情事，實際出席人數並未過半云云，並舉
  系爭會議簽到表及證人丁大田之證詞為證。然觀前揭簽到表末
  頁（見原審卷㈠第173頁），雖可認有非會員代表之訴外人鄭永
  豐、葉文凌、李炫昇、林文正等人（下稱鄭永豐等4人）於其
  上手寫加載並簽名之情事，惟其前端所列應出席會員代表（即
  陳榮崇等92人）之欄位，實際有簽名辦理報到（含委託代理出
  席）者，經加總計算為74人（見原審卷㈠第161至173頁）
　，已達前揭開議及進行決議之人數（此雖逾前揭會議暨選舉事
  項所載之實際出席人數67人，或因開議後仍有原未到場之其他
  會員代表，嗣陸續辦理報到所致，尚難執此即認前揭紀錄為不
  實）。是被上訴人辯稱其未將鄭永豐等4人計入前述會議應到
  及實到之出席人數等語，衡情應屬可採，尚難以鄭永豐等4人
  於簽到表簽名，即認系爭會議必有冒名、偽造出席簽名，及非
  會員代表簽名報到並參與投票之事實。又證人丁大田雖證稱：
  伊為被上訴人第10屆之會員代表，於系爭會議開會當日曾接獲
  被上訴人秘書處之電話通知要伊出席開會，到場時有辦理簽到
  ，所見簽到表與被上訴人於訴訟提出者有異，當時會議已經開
  始，要進行理監事之選舉，伊有領取選票，並實際投票，但投
  票後就離場云云（見原審卷㈠第541至545頁），然其所述為被
  上訴人第10屆會員代表乙事，核與卷附內政部檢送之會員代表
  名冊未列載其名（見原審卷㈠第529頁），顯有不符；復經原審
  提示該選舉所使用之選票予其辨識，亦表示：不清楚此是否為
  伊於該次選舉所領取並使用之選票，亦不記得當日除秘書長外
  尚有何人到場等語（見原審卷㈠第544頁），足見證人丁大田當
  日是否果有到場參與系爭會議，並非無疑，尚難採為有利於上
  訴人之認定。從而，上訴人所舉證據無從證明系爭會議有系爭
  程序瑕疵存在，則其據此主張系爭會議所有決議未合法成立，
  自屬無據。至於系爭會議於當日進行之理監事選舉，並非系爭
  會議之議案（詳後述），縱該項選舉之進行有何程序瑕疵，亦
  難認其選舉結果屬系爭會議所為決議之範疇，併此敘明。　
㈡關於上訴人備位訴請確認系爭選舉案決議為無效部分：
⒈查系爭會議召開時之團體選罷法第2條第1項、第3條第1項、第4
  條第1項、第6條、第7條第1、2項、第25條第1項、第30條及第
  41條第1項依序規定：「本辦法所稱人民團體之選舉或罷免，
  指依法設立之各級人民團體選舉或罷免理事、監事、常務理事
  、常務監事、理事長或會員代表而言。」、「人民團體之選舉
  或罷免除第35條及第40條規定外，應於同一地點以集會方式辦
  理」、「人民團體之選舉，其應選出名額為…2名以上時，採用
  無記名連記法。但以集會方式選舉者，得經出席會議人數3分
  之1以上之同意，採無記名限制連記法」、「人民團體之選舉
  或罷免如經出席人數過半數之同意得移列於報告事項之後討論
  事項之前舉行。」、「人民團體之選舉應使用選舉票，其格式
  分為下列3種並應載明團體名稱、選舉屆次、職稱及年月日等
  ，由各該團體理事會…擇一採用：將全體被選舉人姓名印入選
  舉票，由選舉人圈選。按應選出名額劃定空白格位，由選舉
  人填寫。將參考名單所列之候選人印入選舉票，由選舉人圈
  選，並預留與應選出名額同額之空白格位，由選舉人填寫。」
  、「前項第三款參考名單所列之候選人，得依章程規定或經會
  員（會員代表）大會決議，由理事會提出；或由會員（會員代
  表）向所屬團體登記，其人數為應選出名額同額以上，如登記
  名額不足應選出名額時，由理事會…決議提名補足之。但被選
  舉人不以參考名單所列者為限。」、「人民團體之選舉，其當
  選及候補當選名次按應選出名額，以得票多寡為序…。」、「
  人民團體選舉之當選名額，依法令或章程規定應受選出名額產
  生比例之限制者，應按其應選出名額產生比例，依第25條之規
  定分別計算之…。」、「人民團體之選舉或罷免，經截止投票
  後，應即當場開票，並由會議主席或其指定人員宣布選舉或罷
  免結果…。」（見原審卷㈠第597至605頁）。
⒉由前可知，人民團體之理監事選舉原則採集會方式為之，其投
  票方式、選票格式、當選名額、當選標準之判斷、開票方式、
  選舉結果之宣布等事項，於前揭辦法中均有明文之規定，且其
  選舉之舉行，如經出席人數過半數之同意，得移列於報告事項
  之後、討論事項之前進行，足見該選舉之進行，性質非集會之
  討論事項（即非議案），其選舉結果（含當選人之宣布）亦非
  決議之作成，此觀系爭選舉案所為之提案說明，僅記載被上訴
  人係依系爭章程第14條規定於該次會議中進行第10屆理監事選
  舉，並依人團（即人團法及團體選罷法等）規定，就該理事、
  監事之選票依序另列35個及11個空格，交由會員代表自由填寫
  候選人（即採團體選罷法第7條第1項第3款所定格式），而決
  議通過。其後於討論事項結束後，即依上開選票格式舉行理監
  事之選舉，並就投票結果另作成選舉事項紀錄為憑等情（見原
  審卷㈠第324至325、393至395頁、卷㈡第12至539頁之系爭會議
  紀錄、選舉事項紀錄、系爭會議錄影光碟〈含時序表〉及選票）
  ，亦可證之。是被上訴人第10屆理監事選舉（當選）結果，非
  屬系爭會議之決議內容，則上訴人以該案決議選任不具會員代
  表資格之杜元坤等9人為理監事，違反人團法第17條第1項、系
  爭章程及系爭章程施行細則第14條第2款有關候選人登記及資
  格審查時程等之規定，影響全部選舉結果為由，主張系爭選舉
  案之會議決議（即當選結果）為無效云云（見本院卷第114、1
  54、200、394至401頁），自屬無據。又系爭選舉案，乃在說
  明系爭會議辦理第10屆理監事選舉，係依系爭章程第14條規定
  為之，且依前揭人團規定即團體選罷法第7條第1項第3款所定
  選票格式，另列35個及11個空格由會員代表自由填寫候選人，
  並經決議通過，亦如前述。依其會議記錄所載決議內容，難認
  為有何違反人團法、系爭章程或施行細則之規定。至會員代表
  於選票上自行填寫之候選人是否應備會員代表資格或合於候選
  人登記及其資格審查時程等節，則屬另一問題，要非該決議內
  容之範疇。從而，上訴人訴請確認系爭選舉案決議為無效，依
  前說明，難認有理。
綜上所述，上訴人依系爭章程及前揭人團法規定，先位求為確
  認系爭會議所有決議均不成立、備位求為確認系爭選舉案決議
  為無效，為無理由，不應准許。從而原審所為上訴人敗訴之判
  決，並無不合。上訴論旨指摘原判決不當，求予廢棄改判，為
  無理由，應駁回其上訴。
本件事證已臻明確，兩造其餘攻擊、防禦方法及舉證，經核與
　本件判決結果無影響，爰不逐一論列，附此敘明。
據上論結，本件上訴為無理由，爰判決如主文。
中　　華　　民　　國　　111 　年　　2 　　月　　15　　日
                  民事第七庭    
                        審判長法  官  李昆霖
                              法  官  譚德周
                              法  官  林翠華 
正本係照原本作成。
如不服本判決，應於收受送達後20日內向本院提出上訴書狀，其
未表明上訴理由者，應於提出上訴後20日內向本院補提理由書狀
（均須按他造當事人之人數附繕本）上訴時應提出委任律師或具
有律師資格之人之委任狀；委任有律師資格者，另應附具律師資
格證書及釋明委任人與受任人有民事訴訟法第466條之1第1項但
書或第2項所定關係之釋明文書影本。如委任律師提起上訴者，
應一併繳納上訴審裁判費。
中　　華　　民　　國　　111 　年　　2 　　月　　15　　日
　　　　　　　　　　　　　    書記官  黃文儀
附表：
 編號     內容       說明/辦法    決議   備註 案題一 106年度財務報 表審議案 106年度收支結算表經第8次臨時理監事會通過在案 。 保留此議題 ，延會處理 。 原審卷㈠第323頁   通過後報請內政部核備。   案題二 107年度工作計 畫審議案 參閱該次會議附件五 通過。 原審卷㈠第323頁   通過後報請內政部核備。   案題三 107年度收支預 算審議案 參閱該次會議附件六 通過。 原審卷㈠ 第324頁   通過後報請內政部核備。   案題四 第10屆理監事選舉案 1.章程第14條：本會置理事35   人，組成理事會，候補理事   5人，監事11人組成監事會   ，後補監事3名，各會員團   體至少應有1名理事席次，   由會員代表於會員代表大會   中以無記名連記法就全體候   選人選舉之。選票之印製由   理事會提參考名單方式辦理   之，其選舉作業辦法及理監   事應選出之分配名額另訂之   。理、監事任期2年；任期   以年度1月1日至次年12月31   日止。理事長不得連任，理   、監事得連選連任，遇有理   、監事出缺時由候補理、監   事依序遞補，補足原任者餘   留之任期。 2.按人團規定選票必須理事選票必須列35個空格，監事選票必須有11個空格，讓會員代表自由填寫。 通過。 原審卷㈠第324頁   無   臨時動議 無 無 無 原審卷㈠第324頁